臺灣高等法院臺南分院刑事判決　　　　 九十二年度上訴字第一二六號　 孝股
　　上　訴　人
　　即　被　告　戊○○
　　選任辯護人　蔡文斌律師
　　　　　　　　江信賢律師
　　　　　　　　邱銘峰律師
右上訴人因偽造文書等案件，不服臺灣臺南地方法院九十二年度訴緝字第三０號中華
民國九十二年九月九日第一審判決（起訴案號：臺灣臺南地方法院檢察署八十八年度
偵緝字第三五五號），提起上訴，本院判決如左：
    主  文
原判決撤銷。
戊○○共同連續行使偽造私文書，足以生損害於他人，處有期徒刑陸月，如易科罰金
，以參佰元折算壹日。
    事  實
一、戊○○（有妨害自由前科）與其妻吳碧雲（由檢察官另案通緝中）於民國（下同
    ）八十五年四月五日，招覽如附表所示第一組之民間互助會，並由戊○○擔任會
    首，採外標方式，投標之方式為會員在標單上記載欲標得之金額並簽名（係準私
    文書），由金額最高者得標。詎戊○○與吳碧雲因經濟窘困狀況，缺錢花用，竟
    於此會期進行中之不詳時日，共同基於意圖為自己不法所有及行使偽造文書之概
    括犯意，先後於會員標會時，冒用附表所示第一組活會會員名義，偽造渠等標會
    金額、並偽簽其名於上之標單（均已於投標後丟棄滅失），進而持以行使參與競
    標，並標得會款，致使附表所示第一組活會會員陷於錯誤，仍如數交該會活會會
    款予戊○○夫婦，足以生損害於附表所示第一組活會會員，總計詐得之活會會款
    約達新台幣（以下同）四十二萬元（以上該互助會之會期起訖、每會金額、會員
    人數、倒會日、已繳會數、應剩活會會數、被詐之活會會員即實際仍為活會會員
    姓名、實際活會會數及詐標會數，均詳如附表第一組所示）。嗣於八十七年六月
    十日，渠二人未出面主持標會，又避不見面，李阿美、乙○○、甲○○等會員始
    知受騙。
二、案經李阿美、乙○○、甲○○等被害人訴由法務部調查局台南縣調查站移送台灣
    台南地方法院檢察署檢察官偵查起訴。
    理  由
一、訊據上訴人即被告戊○○矢口否認有何右開犯行，辯稱：渠沒有跟太太一起招募
    互助會，該互助會是其太太用其名義招募，渠均無參與該互助會會務云云。惟查
：
（一）右揭事實，迭據告訴人甲○○於法務部調查局台南縣調查站訊問時及偵、審中
      指訴甚詳，核與證人即會員郭蔡美治、李賴春花於原審審理，証人即會員丁○○○於本院審理時結證情節相符，並有互助會會單、被害人指訴被害之資料調
      查表等在卷可資佐證。
（二）參以卷附之互助會單所載，除附表第二組至第六組所示之互助會（合計五會）
      均以被告之配偶吳碧雲為會首外，僅附表第一組互助會係以被告為會首，其中
      八十五年互助會有二組，即附表所載第一組、第二組，另八十六年間則共有四
      組互助會均以吳碧雲為會首（即附表所示第三組至第六組）；而被告與其配偶
      吳碧雲又係同住一處，同居共財等情觀之，若果真被告均未參與，均由其配偶
      吳碧雲出面招募並處理會務，則何以吳碧雲僅以【被告名義招募一組互助會，
      其餘均由吳碧雲出名招募五組互助會，並自任之會首】，而非六組互助會均由
      被告吳碧雲招募充任會首？足認本次互助會確有徵得被告同意而為該互助會之
      會首，且被告亦有參與該會之會務甚明，被告所辯，顯無足取。
（三）再查，被告既與吳碧雲同居共財，則被告若果真未與其妻共同冒標，衡情理應
      坦誠代其妻出面處理善後，或向該會會員告知附表之互助會確係吳碧雲招募，
      其並未參與等情，豈有竟於案發後與吳碧雲先後於偵審中逃匿，均經通緝始被
      逮捕到案之理，足見其畏罪心虛，逃避受刑罰之追訴等各情觀之，自足認告訴
      人甲○○之指訴及證人郭蔡美治、李賴春花、丁○○○關於此部分之證詞與事
      實相符，足以採信；被告所辯，顯係事後卸責之詞，自不足取。
（四）末查，被告冒標之會數有六會，至於詐欺所得之金額，因被告否認犯罪，且共
      犯吳碧雲又在逃，而無從查証認定其冒標之每會金額，則以有利於被告之方式
      計算，即本組互助會尚有七會活會，會息採外標方式，合計被告冒標六會計算
      ，總計被告冒標而詐欺所得之金額應為四十二萬元（即七會活會乘以每會一萬
      元乘以冒標之六會）。
（五）綜上所述，被告所辯，均係事後卸責之詞，不足採信，本件事證明確，被告犯
      行堪以認定。
二、按因行為後法律有變更者，適用裁判時之法律，刑法第二條第一項前段定有明文
    。而九十年一月四日修正，同年月十日經總統公布施行，於同年月十二日起生效
    之修正後刑法第四十一條規定：「犯最重本刑為五年以下有期徒刑之罪，而受六
    月以下有期徒刑或拘役之宣告，因身體、教育、職業或家庭之關係或因其他正當
    事由，執行顯有困難者，得以一元以上三元以下折算一日，易科罰金」。已將得
    易科罰金之適用範圍擴大為最重本刑五年以下有期徒刑之罪；比較刑法第四十一
    條新舊法之規定（舊法得易科罰金之適用範圍為最重本刑三年以下有期徒刑之罪
    ），以新法最有利於行為人。查本件被告犯罪之時間為刑法第四十一條修正生效
    之前，所犯最重本刑為五年以下有期徒刑之罪，自有修正後之刑法第四十一條第
    一項前段之適用。
三、查被告戊○○與其妻吳碧雲在前開互助會冒標之標單上偽造活會會員名義人之署
    押及記載金額，該得標會單上雖未載明「標單」二字，但依習慣已足以表示係該
    活會會員以該金額向互助會標會之用意，故該標單應認係刑法第二百二十條第一
    項之準私文書。且渠二人偽造該標單後並持以行使競標得標，致使活會會員陷於
    錯誤，仍如數交活會會款予渠二人，自足以生損害於各該活會會員。故核被告所
    為，係犯刑法第二百十六條、第二百二十條第一項、第二百十條之行使偽造準私
    文書罪（公訴人認係犯同法第二百十六條、第二百十條之行使偽造私文書罪，尚
    有未合）及同法第三百三十九條第一項之詐欺取財罪。渠二人彼此間有犯意聯絡
    及行為分擔，均為共同正犯。被告先後多次犯上開二罪犯行，均時間緊接，犯罪
    構成要件相同，顯係各基於一個概括犯意反覆為之，應依連續犯之規定各論以一
    罪，並依法加重其刑。被告偽造署押之行為，應為偽造準私文書行為之部分行為
    ，其偽造準私文書後復持以行使，偽造之低度行為應為行使之高度行為所吸收，
    均不另論罪。又被告於同一次之詐欺行為，係同時向多數活會會員詐取會款，乃
    一行為觸犯數個之詐欺取財罪名，應依想像競合犯規定，從一重處斷。又所犯行
    使偽造準私文書罪、詐欺取財罪間，有方法與結果之牽連關係，應依牽連規定從
    較重之行使偽造準私文書罪論處。
四、原審以被告罪証明確，因予論罪科刑，固非無見。但被告就附表二所示之互助會
    並未參與（詳後述），原審認被告此部分與吳碧雲有犯意聯絡及行為分擔，應為
    共同正犯，自有未當。被告上訴意旨否認此部分之犯罪，固無可取，但原判決既
    有上開可議之處，自屬無可維持，應由本院予以撤銷改判。爰審酌被告有妨害自
    由前科，素行欠佳，有台灣高等法院被告全國前案紀錄表乙紙附卷足憑，惟冒標
    詐得之金額僅四十二萬元，犯罪情節所生危害較之吳碧雲為輕，及犯後否認犯罪
    之態度等一切情狀，量處如主文所示之刑，並諭知易科罰金之折算標準，以資懲
    儆。又被告偽造之標單並未扣案，且依一般民間標會習慣，均於得標後交由會首
    隨手丟棄，衡情堪認已棄滅失，故不予宣告沒收該標單及其上偽造之署押，併此
    敘明。
五、公訴意旨另以：被告與其妻吳碧雲自八十五年十一月二十日起，陸續招覽如附表
    所示第二組至第六組合計五組民間互助會，由吳碧雲擔任會首，採外標方式，投
    標之方式為會員在標單上記載欲標得之金額並簽名（係準私文書），由金額最高
    者得標。詎戊○○與吳碧雲因經濟窘困狀況，缺錢花用，竟於會期進行中（迄至
    八十七年六月十日止會），共同基於意圖為自己不法所有及行使偽造文書之概括
    犯意，先後於會員標會時，冒用李阿美、乙○○、王月瑕等會員之署名於投標單
    上，冒標上開會員應得之標金，致使其他活會會員陷於錯誤，仍續繳會款而受有
    損害，因認被告戊○○此部分亦犯有刑法第二百十六條、第二百十條行使偽造私
    文書及第三百三十九條第一項之詐欺取財罪嫌云云。
（一）訊據被告戊○○堅詞否認有何此部分之犯行，辯稱【此部分其均未參與】云云
    。且查証人即附表第二組、第三組、第五組、第六組之活會會員丙○○於本院
      審理時，結証稱【被告並沒有向其招募參加互助會、亦未主持開標及收取會款
      】等語（見本院九十二年十二月二十四日審判筆錄），則被告是否有參與附表
      第二組至第六組之會務，尚非無疑。
（二）再查告訴人乙○○、甲○○於原審審理時雖指稱【偶爾拿會款去被告家，吳碧
      雲不在時，被告也會收】等語；而証人李賴春花、郭蔡美治於原審又証稱【其
      參加之互助會都是被告夫妻輪流向我收的、標會也是由他們夫妻共同主持的】
      等語（見原審卷第八十一頁），核與証人丙○○稱【被告未參與主持開標及收
      取會款】等語，已有不符；且參酌告訴人甲○○、乙○○、李阿美於偵查中指
      稱【我（甲○○）有跟吳碧雲的會，沒跟戊○○的會，戊○○他有拿他自己開
      的票向我借三十萬元，其他的都是吳碧雲拿票向我借的】、【是吳碧雲邀我（
      乙○○）入會的，有一會是用戊○○的名義當會首，互助會的事都是吳碧雲在
      處理】、【（李阿美）情形與乙○○相同】等語（見偵緝字第三五五號卷第十
      四頁反面），暨卷附之互助會單所載，除附表第二組至第六組所示之互助會（
      合計五會）均以被告之配偶吳碧雲為會首外，僅附表第一組互助會係以被告為
      會首，其中八十五年互助會有二組，即附表所載第一組、第二組，另八十六年
      間則共有四組互助會亦均以吳碧雲為會首（即附表所示第三組至第六組）等情
      觀之，足認附表第二組至第六組互助會，均係由吳碧雲個人所招募，被告並未
      參與此部分之互助會務，告訴人甲○○、乙○○、李阿美於偵查中所為上開陳
      述，應與事實相符，而可信採，告訴人甲○○、乙○○事後於原審所為上開指
      訴，及証人郭蔡美治、李賴春花之訴詞，尚難信採。
（三）又查被告與吳碧雲既為夫妻關係，同居共財，則縱令附表第二組至第六組互助
      會員交付會款時，被告在場，且於吳碧雲不在時，由被告收取轉交吳碧雲，亦
      或於吳碧雲開標時，被告曾在場，亦難據以認定被告就此部分互助會冒標之事
      ，與吳碧雲有何犯意之聯絡及行為之分擔，自難以此而據為被告不利之証據。
（四）此外，復查無其他積極証據足証被告有此部分之犯行，應認不能証明被告犯罪
      ，然公訴人認被告此部分犯行，與前開有罪部分有連續犯之裁判上一罪關係，
      爰不另為無罪判決之諭知。
據上論結，應依刑事訴訟法第三百六十九條第一項前段、第三百六十四條、第二百九
十九條第一項前段、刑法第二條第一項、第二十八條第五十六條、第二百十六條、
第二百二十條第一項、第二百十條、第三百三十九條第一項、第五十五條、修正後第
四十一條第一項前段，罰金罰鍰提高標準條例第一條前段、第二條，判決如主文。
本案經檢察官許仲瑩到庭執行職務。
中      華      民      國    九十三    年      一      月      七      日
                                     臺灣高等法院臺南分院刑事第四庭
                                             審判長法官  鄭  文  肅
                                                   法官  王  浦  傑
                                                   法官  陳  珍  如
右正本證明與原本無異。
如不服本判決，應於判決送達後十日內向本院提出上訴狀，其未敘述理由者並應於提
出上訴狀後十日內向本院補提理由書（應附繕本)。
                                             法院書記官  周  美  莉
中      華      民      國    九十三    年      一      月      七      日
附錄：本判決論罪科
刑法第二百十六條：
行使第二百十條至第二百十五條之文書者，依偽造、變造文書或登載不實事項或使登
載不實事項之規定處斷。
刑法第二百十條：
偽造、變造私文書，足以生損害於公眾或他人者，處五年以下有期徒刑。
刑法第三百三十九條第一項
意圖為自己或第三人不法之所有，以詐術使人將本人或第三人之物交付者，處五年以
下有期徒刑、拘役或科或併科一千元以下罰金。
